臺灣高等法院刑事判決
109年度上易字第555號
上  訴  人  臺灣士林地方檢察署檢察官
被      告  徐奕  


            陳冠峻


上列上訴人因被告妨害自由案件，不服臺灣士林地方法院108年
度易字第694號，中華民國109年1月7日第一審判決（起訴案號：
臺灣士林地方檢察署108年度偵字第9497號），提起上訴，本院
判決如下：
    主  文
上訴駁回。
    理  由
壹、公訴意旨略以：被告乙○及丙○○基於接續恐嚇危害安全之
    犯意聯絡，由被告乙○於民國108 年5 月上旬某日，在新北
    市淡水區住處，上網連線社群網站「臉書」之「協心臨時粉
    絲團」專頁，使用名稱「乙○」，刊登：「正義最前線愛心
    關懷協會- 關注你，內湖保母悶死孩童，我們的連鎖店托嬰
    中心，我打去甲○○診所找院長，因為他是我們的托嬰連鎖店
    的負責人，我覺得逃避責任說他不在，我知道的到目前為止
    還沒跟社會大眾道歉，我已經先禮後兵了，既然你不接電話
    ，那我就去搗蛋抗議」等文字，被告丙○○則在被告乙○身旁
    ，知悉被告乙○上網刊登上述文字；被告乙○又於同年月11日
    11時51分許，在臺北市內湖區某處，上網連線社群網站「臉
    書」之「協心臨時粉絲團」專頁，使用名稱「乙○」，刊登
    ：內湖保母悶死孩童，我們的連鎖店托嬰中心負責人，甲○○
    出來面對，你也有責任，趕快跟社會大眾道歉負責，（大家
    要不要贊助經費，我們在【再之誤繕】去搗亂，他出來面對
    為止）等文字、冥紙畫面及被告乙○坐在小客車副駕駛座之
    直播影片，被告丙○○則在被告乙○身旁駕車，知悉被告乙○上
    網刊登上述文字；被告乙○與丙○○復於同年月12日凌晨3 時
    許，由被告丙○○駕車搭載被告乙○一同至臺北市○○區○○○路0 
    段00號甲○○小兒科診所（下稱上址診所）前，2 人到場後，
    由被告丙○○在上址診所門前騎樓人行道，朝診所門前拋撒冥
    紙，被告乙○則持手電筒照明及手機錄影直播，以加害告訴
    人甲○○生命、身體、名譽之事恐嚇告訴人，致告訴人發現後
    心生畏懼，經報警處理，為警調閱該處監視器錄影畫面，循
    線查悉上情。因認被告乙○、丙○○共同涉犯刑法第305 條之
    恐嚇危害安全罪嫌等語。
貳、按犯罪事實應依證據認定之，無證據不得認定犯罪事實；無
    證據能力、未經合法調查之證據，不得作為判斷之依據；不
    能證明被告犯罪或其行為不罰者，應諭知無罪之判決，刑事
    訴訟法第154 條第2 項、第155 條第2 項、第301 條第1 項
    分別定有明文。次按認定不利於被告之事實，須依積極證據
    ，苟積極證據不足為不利於被告事實之認定時，即應為有利
    被告之認定，更不必有何有利之證據。又事實之認定，應憑
    證據，如未能發現相當證據，或證據不足以證明，自不能以
    推測或擬制之方法，為裁判基礎；認定犯罪事實，所憑之證
    據，雖不以直接證據為限，間接證據亦包括在內，然無論直
    接或間接證據，其為訴訟上之證明，須於通常一般之人均不
    致於有所懷疑，而得確信其為真實之程度者，始得據之為有
    罪之認定，倘其證明尚未達到此一程度，而有合理性懷疑之
    存在時，即無從為有罪之認定（最高法院30年上字第816 號
    、40年台上字第86號、76年台上字第4986號判例意旨參照）
    。況刑事訴訟法第161 條第1 項亦明定：檢察官就被告犯罪
    事實，應負舉證責任，並指出證明之方法。是檢察官對於起
    訴之犯罪事實，應負提出證據及說服之實質舉證責任，倘其
    所提出之證據，不足為被告有罪之積極證明，或其指出證明
    之方法，無從說服法院以形成被告有罪之心證，基於無罪推
    定之原則，自應為被告無罪判決之諭知（最高法院92年台上
    字第128 號判例意旨參照）。
參、公訴人認被告乙○、丙○○涉有前揭恐嚇危害安全罪嫌，無非
    係以被告乙○之供述；被告丙○○之自白；告訴人甲○○於警詢
    時之指訴；「臉書」之「協心臨時粉絲團」網頁擷圖及直播
    影片照片、甲○○醫師診所前監視器錄影畫面照片為其論據。
肆、訊據被告乙○、丙○○固坦認於108 年5 月上旬某日、同年月1
    1日11時51分許，在「臉書」之「協心臨時粉絲團」專頁為
    上開貼文，並於同年月12日凌晨3 時許，在告訴人上址診所
    前拋撒冥紙等情，惟均堅決否認有何恐嚇危害安全之犯行，
    辯稱：伊等當時因見兒童被虐，要請托嬰中心的負責人出來
    道歉，而伊等所為係為表達抗議與不滿，並沒有恐嚇的意思
    等語。
伍、關於證據能力之說明：刑事訴訟法第308 條規定：「判決書
    應分別記載其裁判之主文與理由；有罪之判決並應記載犯罪
    事實，且得與理由合併記載。」，同法第310 條第1 款規定
    ：「有罪之判決書，應於理由內分別情形記載左列事項：一
    、認定犯罪事實所憑之證據及其認定之理由。」，及同法第
    154 條第2 項規定：「犯罪事實應依證據認定之，無證據不
    得認定犯罪事實。」揆諸上開規定，刑事判決書應記載主文
    與理由，於有罪判決書方須記載犯罪事實，並於理由內記載
    認定犯罪事實所憑之證據及其認定之理由。所謂認定犯罪事
    實所憑之「證據」，即為該法第154 條第2 項規定之「應依
    證據認定之」之「證據」。職故，有罪判決書理由內所記載
    認定事實所憑之證據，即為經嚴格證明之證據，另外涉及僅
    須自由證明事項，即不限定有無證據能力之證據，及彈劾證
    人信用性可不具證據能力之彈劾證據。在無罪判決書內，因
    檢察官起訴之事實，法院審理結果，認為被告之犯罪不能證
    明，而為無罪之諭知，則被告並無檢察官所起訴之犯罪事實
    存在，既無刑事訴訟法第154 條第2 項所規定「應依證據認
    定之」事實存在。因此，判決書僅須記載主文及理由，而理
    由內記載事項，為法院形成主文所由生之心證，其論斷僅要
    求與卷內所存在之證據資料相符，或其論斷與論理法則無違
    ，通常均以卷內證據資料彈劾其他證據之不具信用性，無法
    證明檢察官起訴之事實存在，所使用之證據並不以具有證據
    能力之證據為限，是以本件被告乙○、丙○○既均經本院認定
    應受無罪之諭知，本判決即不再論述所援引有關證據之證據
    能力，合先敘明。
陸、經查：
一、被告乙○於108 年5 月上旬某日，在新北市淡水區住處，上
    網連線社群網站「臉書」之「協心臨時粉絲團」專頁，使用
    名稱「乙○」，刊登：「正義最前線愛心關懷協會- 關注你
    ，內湖保母悶死孩童，我們的連鎖店托嬰中心，我打去甲○○
    診所找院長，因為他是我們的托嬰連鎖店的負責人，我覺得
    逃避責任說他不在，我知道的到目前為止還沒跟社會大眾道
    歉，我已經先禮後兵了，既然你不接電話，那我就去搗蛋抗
    議」等文字，被告丙○○則在被告乙○身旁，知悉被告乙○上網
    刊登上述文字；被告乙○又於同年月11日11時51分許，在臺
    北市內湖區某處，上網連線社群網站「臉書」之「協心臨時
    粉絲團」專頁，使用名稱「乙○」，刊登：內湖保母悶死孩
    童，我們的連鎖店托嬰中心負責人，甲○○出來面對，你也有
    責任，趕快跟社會大眾道歉負責，（大家要不要贊助經費，
    我們在去搗亂，他出來面對為止）等文字、冥紙畫面及被告
    乙○坐在小客車副駕駛座之直播影片，被告丙○○則在被告乙○
    身旁駕車，知悉被告乙○上網刊登上述文字等情，業據被告
    乙○、丙○○於本院審理時供承在卷（見
　　本院卷第77至78 頁），並核與告訴人於警詢時所指訴之情
    節一致（見偵卷第17頁），復有「臉書」之「協心臨時粉絲
    團」網頁擷圖及直播影片照片在卷可稽（見偵卷第19頁、第
    29至33頁），則此部分事實，堪以認定。又被告乙○與丙○○
    於同年月12日凌晨3 時許，由被告丙○○駕車搭載被告乙○一
    同至上址診所前，2 人到場後，由被告丙○○在上址診所門前
    騎樓人行道，朝診所門前拋撒冥紙，被告乙○則持手電筒照
    明及手機錄影直播等情，亦由被告乙○、丙○○於本院審理時
    坦白承認（見本院卷第77至78頁），而核與告訴人於警詢、
    原審審理時所指訴之情節相合（見偵卷第15至16頁；原審卷
    第43至47頁），並有甲○○醫師診所前監視器錄影畫面照片在
    卷足憑（見偵卷第25至27頁），是前揭各情，亦可認定。
二、告訴人甲○○固於警詢時指述因在「臉書」之「協心臨時粉絲
    團」專頁遭貼文恐嚇要對伊搗蛋抗議，於108年5月12日上午
    3時許，在上址診所門口遭不明人士撒冥紙等情（見偵卷第1
    5至16頁）。惟按刑法第305 條之恐嚇罪，所稱以加害生命
    、身體、自由、名譽、財產之事，恐嚇他人者，係指以使人
    生畏怖心為目的，而通知將加惡害之旨於被害人而言（最高
    法院52年台上字第751 號判例意旨參照）。又該通知內容客
    觀上須行為人以人力而直接或間接得加以支配掌握者，方屬
    該當。如屬鬼怪神力、福禍吉凶之卜算詛咒等內容，被害人
    是否確會遭此惡害，要非行為人直接或間接所能支配之事項
    ，縱其內容有使他人產生困惑、嫌惡、不快或稍許不安，乃
    屬滋擾，均非恐嚇。而行為人所為通知是否足使人心生畏怖
    ，應就通知之內容、方法，以及社會大眾認知之民間習俗、
    文化背景等情況，綜合予以判斷。依我國民間習俗，冥紙係
    供往生者在陰間使用之貨幣，為一般人供奉亡者、祭拜往生
    者之用品，帶有不幸之寓意，除特殊行業外，倘向在世者燃
    燒、寄送、拋撒冥紙，寓有提供對方赴陰曹地府盤纏或使對
    方沾染晦氣，即有詛咒死亡、輕蔑用意。若僅單純在他人前
    撒冥紙，並未有與其他言詞（如宣稱要某人死亡）、動作（
    如比劃殺人手勢），或與危險物品（如寄送槍、彈、刀械）
    相結合，而可認有恐嚇之意思表達者外，僅係單純詛咒及情
    緒發洩之抗議方式，尚難逕論以刑法恐嚇致生危害安全罪。
    而查：
（一）被告乙○、丙○○於原審審理時供稱：臉書張貼「那我就去
      搗蛋抗議」、「我們在去搗亂，他出來面對為止」等文字
      中所指「搗蛋」、「搗亂」就是去抗議、撒冥紙等語（見
      原審卷第52頁），互核其等於臉書張貼「那我就去搗蛋抗
      議」、「我們在去搗亂，他出來面對為止」等文字用語及
      直播車上擺放冥紙之影片內容，可知被告乙○、丙○○於上
      開臉書貼文中所指「搗蛋」、「搗亂」，應係將前往拋撒
      冥紙之滋擾行徑。而被告乙○、丙○○復於108 年5 月12日3
       時許前去上址診所前拋撒冥紙，亦有甲○○醫師診所前監
      視器錄影畫面照片在卷可資佐證（見偵卷第25至27頁），
      是認被告乙○、丙○○已實際執行將前往搗蛋、搗亂等拋撒
      冥紙之滋擾通知內容。
（二）又告訴人於108年12月10日原審審理時具結證稱：偵卷第1
      9頁臉書粉絲團留言是警察主動通知伊，發現有人至診所
      撒冥紙後幾天，一名辦理網路安全的警察專員在網路上發
      現一些對伊恐嚇的言論，警察主動到診所找伊，沒看過偵
      卷第29頁至第33頁臉書貼文及直播擷圖，今天第一次看到
      ，偵卷第19頁臉書粉絲團留言是撒冥紙之後看到等語（見
      原審卷第44至47頁），足見告訴人係於診所遭被告乙○、
      丙○○深夜拋撒冥紙後數日及原審108 年12月10日審理期日
      時，始獲悉被告乙○、丙○○所為上開2 則臉書貼文，而此
      時已係其等將貼文內容所載之「搗蛋」、「搗亂」轉為實
      際拋撒冥紙之滋擾行為，則告訴人是否因見上開貼文而心
      生畏佈，尚非無疑。
（三）再者，被告乙○於檢察官訊問時供稱：刊登上開文字之用
      意是聲音抗議，而「我就去搗蛋抗議」文字就是後來去撒
      冥紙，與被告丙○○一同到診所前拋撒冥紙用意是叫告訴人
      出來跟社會道歉，伊等的用意是抗議等語（見偵卷第71頁
      、第73頁），而被告丙○○於檢察官訊問時亦供稱：臉書擷
      圖、直播影片及在診所前拋撒冥紙是要用社會壓力讓告訴
      人出來跟社會道歉等語（見偵卷第77頁、第79頁），復觀
      諸上開案發現場之監視器錄影擷圖，亦未攝錄被告乙○、
      丙○○在上址診所前除拋撒冥紙外，其等有何致他人心生恐
      懼之動作或言語，足徵被告乙○、丙○○係因未得告訴人之
      回應，其等始在上址診所前拋撒冥紙，且被告乙○、丙○○
      拋撒冥紙時，並未施諸任何加害之言語或舉動，應係單純
      表達對於告訴人避不回應之不滿情緒。稽此，被告乙○、
      丙○○上開所為縱雖帶有不幸之寓意，會使告訴人產生困惑
      、嫌惡、不快或稍許不安，然此等詛咒之行為，其內容實
      現與否，並非其等人力所能直接或間接支配掌控，揆諸前
      揭說明，客觀上尚不足以使一般人心生畏怖，是難認被告
      乙○、丙○○已有通知對於告訴人之生命、身體、自由、名
      譽、財產將加惡害之旨。
（四）據上，被告乙○、丙○○固有於上開時間，在上址診所前為
      拋撒冥紙之行為，而依其情節或屬違反違反社會秩序行為
      ，惟其等行徑難認屬加害生命、身體、自由、名譽、財產
      等事項之惡害通知，是尚無足執以前揭告訴人於警詢及原
      審審理時之證述，即認定被告2人有公訴意旨所指之恐嚇
      危害安全犯行。
三、公訴意旨復執「臉書」之「協心臨時粉絲團」網頁擷圖及直
    播影片照片（見偵卷第19頁、第29至33頁），以證明被告乙
    ○上網在「臉書」之「協心臨時粉絲團」專頁，刊登上述文
    字及直播影片等情，惟據前述，尚無法以上開網頁擷圖、直
    播影片照片及公訴意旨所指之待證事實，即為被告乙○、丙○
    ○不利之認定。
四、公訴意旨所據甲○○醫師診所前監視器錄影畫面照片（見偵卷
    第25至27頁），僅能證明被告乙○、丙○○至告訴人之診所前
    ，其中1人持手電筒，另1人丟撒冥紙之事實。然上開監視器
    錄影畫面照片無法證明被告乙○、丙○○有何恐嚇危害安全行
    為，職是，自不得徒憑上開監視器錄影畫面照片，以為不利
    被告2人認定之證據。
五、公訴人雖引本案被告乙○之供述，以證明被告乙○上網在「臉
    書」之「協心臨時粉絲團」專頁，刊登上述文字及直播影片
    ，與被告丙○○一同至告訴人診所前，丟撒冥紙之事實；另執
    被告丙○○之自白，以證明被告乙○上網在「臉書」之「協心
    臨時粉絲團」專頁，刊登上述文字及直播影片，被告丙○○在
    旁知悉，與被告乙○一同至告訴人診所前，丟撒冥紙之事實
    ，然被告乙○、丙○○自始未供承有恐嚇危害安全之行為，是
    當無從憑以被告乙○之供述、被告丙○○之自白及前揭公訴意
    旨所指之待證事項，作為認定被告2人有上開公訴人所指之
    恐嚇危害安全犯行之證據。
六、告訴人於本院審理時具狀指稱：本件應按照醫療法第106條
    之規定處罰等語（見本院卷第45頁）。而按對於醫事人員或
    緊急醫療救護人員以強暴、脅迫、恐嚇或其他非法之方法，
    妨害其執行醫療或救護業務者，處3年以下有期徒刑，得併
    科新臺幣30萬元以下罰金，醫療法第106條第3項固定有明文
    ，惟公訴意旨認被告乙○、丙○○所涉之犯罪事實，並無敘及
    被告2人有何妨害告訴人執行醫療或救護業務之情，且據前
    述，被告2人上開行為尚非於告訴人於執行醫療或救護業務
    時對告訴人所為，尚無從逕認被告2人所為符合前揭醫療法
    第106條第3項所定之構成要件，是告訴人上開所述難認足取
    ，附此說明。
七、綜上所述，檢察官所舉事證，尚無從說服本院形成被告乙○
    、丙○○涉犯恐嚇危害安全犯行之心證，復無其他積極事證足
    以證明被告2人有檢察官所指之犯行，揆諸前開法條規定及
    判例意旨，自應為被告2人均無罪之諭知。
柒、駁回上訴之理由：
一、原審以本件犯罪之經過情節，尚無從依上開證據予以特定，
    洵難僅憑告訴人於警詢、原審中之指訴、臉書擷圖、直播影
    片擷圖及甲○○診所前之監視器錄影擷圖，遽予論斷被告乙○
    、丙○○涉犯本件恐嚇危害安全罪行，故檢察官此部分起訴被
    告乙○、丙○○犯行，容未達通常一般之人均不致有所懷疑之
    有罪確信程度，尚不足為被告乙○、丙○○涉犯本件恐嚇危害
    安全罪行之嚴格證明，是依本件檢察官所提出之證據，尚不
    能使原審形成被告乙○、丙○○有罪之確信。此外，復查無其
    他證據足資證明其等有何公訴意旨所指上開犯行，自應為被
    告乙○、丙○○無罪之諭知，已詳敘其取捨證據及得心證之理
    由；對於檢察官所舉證據，何以不足資為被告乙○、丙○○犯
    罪之認定，亦在理由內詳加指駁及說明，俱有卷存證據資料
    可資覆按，經核洵無違誤。
二、檢察官上訴意旨略以：
（一）告訴人甲○○於原審審理時證稱：被告多次打電話到我的診
      所恐嚇，我們診所護士接到電話，護士說對方稱如果不出
      面，會對診所不利，對我本身的人身安全不利，我相當恐
      懼，我在診所前看到冥紙感到害怕，因為這是代表要我死
      的意思，今天來開庭，是我要求不願意與被告見面，我想
      到被告他們就會嘴唇發抖，我不想回想幾月前的事情，真
      的很可怕，我都無法作醫生該做的工作，我一到診所就怕
      有人對我不利等語，再參以被告乙○、丙○○先後於前揭時
      、地，為上開貼文，足見在被告2人於108年5月12日凌晨3
      時許，共同至告訴人上址診所前拋撒冥紙前，確實曾撥打
      電話至甲○○小兒科診所要求告訴人出面，否則將有進一步
      不利於診所之舉動，且業經診所之護士通知告訴人，是以
      告訴人於接獲上開訊息時已屬惶惶不可終日；嗣被告2人
      亦確實前往告訴人上址診所拋撒冥紙，是被告2人至告訴
      人上址診所前拋撒冥紙之行為，客觀上足以使人與死亡、
      生命安全受到威脅產生直接之聯想，心生畏怖；且被告2
      人拋撒冥紙之位置係告訴人診所經營地點，若然被告2人
      持續為拋撒冥紙之措舉，勢將導致診所病人不敢前往看診
      而影響診所之經營，亦危害告訴人財產之安全，而告訴人
      確實因而心生畏懼，業據告訴人於原審審理中證述明確，
      原審認被告乙○、丙○○並無恐嚇犯行云云，不僅與經驗法
      則有所違背，且未綜合考量被告2人拋撒冥紙位置足以危
      害告訴人財產安全等情，判決理由已有所不備。
（二）綜上所述，本件原審判決，認事用法既有前開違誤，爰依
      法提起上訴，請將原判決撤銷，更為適當合法之判決等語
      。
三、惟以：
（一）按證據之取捨與證據之證明力如何，均屬事實審法院得自
      由裁量、判斷之職權，茍其此項裁量、判斷，並不悖乎通
      常一般人日常生活經驗之定則或論理法則，又於判決內論
      敘其何以作此判斷之心證理由者，即不得任意指摘其為違
      法。茲原判決已詳敘就卷內證據調查之結果，而為綜合判
      斷、取捨，認檢察官所提前揭各項證據不足採為證明被告
      乙○、丙○○有其所指之恐嚇危害安全犯行，其得心證的理
      由已說明甚詳，且所為論斷從形式上觀察，亦難認有違背
      經驗法則、論理法則，或有其他違背法令之情形，自不容
      任意指為違法。
（二）況被告乙○、丙○○單純拋撒冥紙，性質屬詛咒及情緒發洩
      之抗議方式，並非恐嚇等節，業經本院依據相關事證認定
      詳如前述，原審亦同此認定。而上訴意旨復以前揭情節，
      置原判決所為明白論斷於不顧，仍持已為原判決指駁之陳
      詞再事爭執，並作為推論被告乙○、丙○○有犯恐嚇危害安
      全罪之相關事證，要難認可採，亦不得逕執為不利被告乙
      ○等人之認定。
（三）上訴意旨復指以：在被告2人於108年5月12日凌晨3時許，
      共同至告訴人上址診所前拋撒冥紙前，確實曾撥打電話至
      甲○○小兒科診所要求告訴人出面，否則將有進一步不利於
      診所之舉動，且業經診所之護士通知告訴人，被告2人亦
      確實前往告訴人上址診所拋撒冥紙，是客觀上足以使人與
      死亡、生命安全受到威脅產生直接之聯想，心生畏怖，且
      若然被告2人持續為拋撒冥紙之措舉，勢將導致診所病人
      不敢前往看診而影響診所之經營，亦危害告訴人財產之安
      全等情。然觀諸起訴書犯罪事實係為前揭公訴意旨之記載
      ，並未敘及被告2人有何撥打電話至告訴人診所為恐嚇言
      詞之行為，亦未就此部分為舉證，則原判決就檢察官起訴
      之犯罪事實予以調查審認，尚無未合。又檢察官上訴意旨
      所據無非係告訴人上開於原審審理時所為之證述，而此部
      分情節除告訴人之單一指述外，並未經檢察官提出相關事
      證以佐證告訴人上開指述之憑信性，況被告乙○、丙○○於
      本院審理時均否認有打電話至告訴人診所，向診所人員為
      上開將不利診所、告訴人之言詞（見本院卷第79至80頁）
      ，是不得僅憑告訴人之單一指述即遽為不利被告2人之認
      定。至上訴意旨所指若被告2人持續為拋撒冥紙之措舉，
      勢將導致診所病人不敢前往看診而影響診所之經營一情，
      依卷內現存事證，尚無法認定被告乙○、丙○○除於108年5
      月12日凌晨3時許外，仍有持續前往上址診所為拋撒冥紙
      之行為，檢察官亦未提出相關事證以實其說，要非足取。
      職是，上訴意旨前揭所指各節，要難認得逕執為不利被告
      乙○、丙○○認定之憑佐。
四、從而，本件檢察官提起上訴，仍執前開情詞為爭執，並對於
    原審取捨證據及判斷其證明力職權之適法行使，仍持己見為
    不同之評價，而指摘原判決不當，並未進一步提出積極證據
    以實其說，自難認有理由，應予以駁回。
據上論斷，應依刑事訴訟法第368條，判決如主文。
本案經檢察官吳爾文提起公訴，檢察官張君如提起上訴，檢察官
楊淑芬到庭執行職務。
中　　華　　民　　國　　109 　年　　6 　　月　　2 　　日
                  刑事第十九庭審判長法  官  曾淑華
                                    法  官  陳文貴
                                    法  官  王美玲
以上正本證明與原本無異。
不得上訴。
                                    書記官  李逸翔
中　　華　　民　　國　　109 　年　　6 　　月　　2 　　日